【裁判字號】    99,易,2010
【裁判日期】    991102
【裁判案由】    詐欺
【裁判全文】
臺灣高雄地方法院刑事判決              99年度易字第2010號
公  訴  人  臺灣高雄地方法院檢察署檢察官
被      告  蔡博議
選任辯護人  謝嘉順律師
上列被告因詐欺案件，經檢察官提起公訴（99年度偵字第21063
號），本院判決如下：
    主  文
蔡博議幫助意圖為自己不法之所有，以詐術使人將本人之物交付
，處有期徒刑伍月，如易科罰金，以新臺幣壹仟元折算壹日。
    事  實
一、蔡博議為義守大學財務金融研究所碩士班學生，明知金融帳
    戶乃個人現金管理及流動之重要工具，一般國民向金融機關
    開立帳戶而經發給存摺、提款卡等個人帳戶憑證原屬易事，
    苟有無端收集他人存摺、提款卡者，其目的除供犯詐欺取財
    等財產犯罪時，做為取款之人頭帳戶以規避查緝外，幾無他
    用，竟仍基於幫助詐欺取財之不確定故意，於民國99年5 月
    9 日前某日，在不詳地點，將其向臺灣銀行員林分行（下稱
    臺灣銀行）申請設立之帳號000000000000號帳戶，及向彰化
    商業銀行岡山分行（下稱彰化銀行）申請設立之帳號000000
    00000000號帳戶之存摺、提款卡及密碼，均提供予某不詳姓
    名、性別、年籍之人使用，使其人得以基於意圖為自己不法
    所有而詐欺取財之犯意，自行、或推由與之有上開共同犯意
    聯絡之人遂行如下行為：(一)於99年5 月9 日下午2 時47分許
    ，以冒充購物網站人員並致電向周歆糴佯稱其稍早進行網路
    購物時，誤將轉帳模式設定為分期付款云云之方式為詐術，
    致周歆糴因而陷於錯誤，於同日下午3 時28分許，按指示前
    往操作自動櫃員機，先後分兩筆將新臺幣（下同）29,984元
    、10,059元匯至上開蔡博議提供之臺灣銀行帳戶內，旋遭提
    領一空而受損害；(二)於99年5 月9 日下午3 時51分許，以上
    開同一方式向葉政和實施詐術，致葉政和因而陷於錯誤，於
    同日下午4 時34分許，在其位於高雄市○○區○○街252 號
    之住處內，以網路轉帳將29,984元轉入上開蔡博議提供之臺
    灣銀行帳戶內，旋經提領一空而受損害；(三)於99年5 月9 日
    某時，仍以上開同一方式向黃靖雯實施詐術，致黃靖雯亦因
    而陷於錯誤，於同日下午4 時35分許，按指示匯款10萬元至
    上開蔡博議提供之彰化銀行帳戶內，旋亦經提領一空而受損
    害。俟因周歆糴、葉政和、黃靖雯發覺受騙，分別報案處理
    而為警循線查悉上情。
二、案經黃靖雯訴由高雄縣政府警察局岡山分局報告臺灣高雄地
    方法院檢察署檢察官偵查起訴。
    理  由
壹、證據能力部分：
    按被告以外之人於審判外之陳述，雖不符刑事訴訟法第159
    條之1 至之4 之規定，然經當事人於審判程序同意作為證據
    ，法院審酌該言詞陳述或書面陳述作成時之情況，認為適當
    者，亦得為證據，刑事訴訟法第159 條之5 第1 項定有明文
    。本判決後開引用具有傳聞證據性質之證據資料，已經檢察
    官、被告及辯護人於審理期日同意為證據使用，是其縱無刑
    事訴訟法第159 條之1 至第159 條之4 或其他傳聞法則例外
    之情形，亦經本院審酌該證據作成之情況，既無違法取得情
    事，復無證明力明顯過低等情形，以得供做法院判斷事實之
    依據為適當，認為均有證據能力，得為證據。
貳、實體部分：
一、訊據被告蔡博議於本院審理時固矢口否認有公訴意旨指述之
    幫助詐欺犯行，辯稱：上開伊所有之帳戶存摺、提款卡，原
    本均置於伊就讀之義守大學宿舍內，嗣伊為將該等憑證帶回
    高雄縣梓官鄉住處收存，於99年5 月7 日取置於所騎之機車
    置物箱內，旋因忘記取出，可上鎖之置物箱亦無遭破壞跡象
    ，乃於99年5 月14日始發現失竊並報警處理，惟因不能確實
    提供帳號，延至99年5 月19日向銀行查詢時，方據告知均已
    經列為警示帳戶云云。惟查：
  (一)上開臺灣銀行、彰化銀行帳戶為被告蔡博議申請設立，於前
    揭時地經持以向被害人周歆糴、葉政和、黃靖雯行電話詐騙
    時，指定為匯款之人頭帳戶，而經上開被害人將款項匯入後
    ，旋經以操作自動櫃員機方式提領一空等情，除據證人周歆
    糴、葉政和、黃靖雯於警詢中證述綦詳，並有臺灣銀行員林
    分行99年5 月20日員林營字第09950007611 號函及附件開戶
    資料、存摺存款歷史明細查詢、彰化商業銀行岡山分行99年
    5 月21日彰岡字第099001102 號函及附件開戶資料、存摺存
    款－交易明細查詢、內政部警政署反詐騙諮詢專線紀錄表、
    嘉義市政府警察局第二分局北門派出所受理刑事案件報案三
    聯單、嘉義市政府警察局第二分局北門派出所受理詐騙帳戶
    通報警示簡便格式表、高雄市政府警察局楠梓分局右昌派出
    所受理詐騙帳戶通報警示簡便格式表、高雄縣政府警察局岡
    山分局壽天派出所受理刑事案件報案三聯單、高雄縣政府警
    察局岡山分局壽天派出所受理各類案件紀錄表、高雄縣政府
    警察局岡山分局壽天派出所受理詐騙帳戶通報警示簡便格式
    表、國泰世華ATM 轉出明細查詢、彰化銀行交易無卡存款收
    據影本、郵政自動櫃員機交易明細單影本二紙在卷可稽，堪
    信為真。
  (二)被告蔡博議於本院審理時，雖辯稱上開帳戶之存摺、提款卡
    係因置於機車置物箱內不慎失竊，並非自行交付他人使用云
    云，然姑不論被告前開所有之臺灣銀行、彰化銀行二帳戶於
    前揭被害人遭詐欺而匯入款項前，原均閒置多時且餘款甚少
    ，其中臺灣銀行帳戶經被告於99年3 月5 日，即本件案發二
    月多前最後一次交易提領後，猶僅餘區區48元等情，除據被
    告於本院審理時供述在卷，並有前引交易明細附卷可稽，茲
    被告所辯，名下原有四本金融帳戶，前揭時間於操煩課業之
    餘，突然無端憂心上開二本幾無餘款之帳戶遭人盜用而萌生
    變更保存處所之念頭，與常理已然有間，況其在本院審理時
    除表明因擔心錢包遭竊，平日外出打球時，於機車置物箱內
    僅放置少許零錢供零用（本院99年度易字第2010號案卷〔下
    稱本院卷(二)〕第32頁）外，猶聲稱本件延宕多日始發現上開
    存摺、提款卡遺失之原因，亦因事前已知有失竊風險乃藏置
    同樣放在置物箱之雨衣下方，不易查覺使然云云，申言之，
    其主觀上對於停放戶外機車置物箱之安全性既素有虞慮，卻
    在擔心失竊而將上開二帳戶之存摺、提款卡自原本保存妥當
    之房間內取出之情況下，又輕率放置於機車置物箱內，而非
    選擇隨身衣袋、背包以利保管，嗣並果然失竊而延宕多日方
    才發現，猶與事理大相逕庭，無從採信。
  (三)又上開被告所有帳戶經前揭被害人遭詐騙而匯入款項後，旋
    經人持各該帳戶之提款卡至自動櫃員機循正常步驟輸入密碼
    而提領一空等情，已如前述，被告蔡博議就該提領之人除持
    有其上開帳戶之提款卡外，何以能同時掌握其提款密碼一節
    ，雖推稱：伊不確定有無將密碼寫在金融卡上云云，然存摺
    、提款卡等帳戶憑證乃個人管理、支配存款帳戶之重要工具
    ，為避免因遭人冒用而造成損害，乃有密碼功能之設計以為
    保障，此為一般社會大眾所周知之常識，自非被告蔡博議依
    其自稱為義守大學財務金融研究所學生之高級知識份子所能
    諉為不知者，原無因智慮淺薄而誤將密碼寫在提款卡上之理
    ，況被告自承係以其高中時學號「911240」設定上開二帳戶
    之密碼，除對其個人人生經歷有重要意義，鮮有遺忘之可能
    外，他人亦無從自其生日、電話、車號、住址等生活周遭相
    關可得之訊息測試破解，嗣其在本院審理中經問及該設定數
    字時，復能不假思索即順口讀出，猶可排除因經常忘記而須
    另予記載之可能，是被告蔡博議此部分所辯，亦與事理迥然
    不符；另衡諸國內各金融機構為防止客戶之提款密碼遭破解
    ，均採用阿拉伯數字6 至12碼之設計，即以一百萬（10的6
    次方）至一兆（10的12次方）組數字供設定而成，冒用者就
    設定位數（6 位至12位）尚且不知，其在機器僅允許輸入3
    次之限制下，偶中之機率僅一兆一千一百一十一億一千一百
    萬（即：10的6 次方＋10的7 次方＋10的8 次方＋10的9 次
    方＋10的10次方＋10的11次方＋10的12次方）分之三，亦堪
    杜絕遭憑空猜中之弊端，遑論依卷附交易明細所示，上開帳
    戶於前揭被害人遭詐欺而匯款當日之前，數月間除均維持僅
    餘前述零星餘額之靜止狀態外，全然未見有任何交易提領紀
    錄，與一般因拾獲或其他未經帳戶名義人授權使用者，為確
    定帳戶之可用性以避免徒做白工，多有先行以小額存提測試
    之情節迥然有異，足徵持用上開帳戶並詐騙被害人將款項匯
    入之人於行為時，對其尚未經名義人掛失列為警示帳戶，或
    因其他原因停用等情，至為確信，嗣被告蔡博議於前揭三名
    被害人受害（99年5 月9 日）時，亦果未即時通報，於99年
    5 月14日（週五）方才至警局報案，依其警詢中所述，猶延
    至99年5 月19日（次週週三）始向銀行查詢通報（警卷第2
    頁），是其上開所辯，均為飾卸之詞，不足採信。前揭時地
    被告蔡博議將其所有前述金融帳戶憑證、密碼等資料提供他
    人之事實，堪予認定。
  (四)今查，政府因近年不法集團以電話向不特定人詐稱中獎、退
    稅、購物款項、擄人勒贖、信用卡遭盜用、轉帳設定錯誤等
    方式，騙取被害人匯款或依指示操作自動櫃員機轉帳至預先
    取得供規避查緝人頭帳戶之詐騙行為猖獗，不僅早已透過媒
    體、廣告大力宣導防範，並成立專責之反制、偵辦單位，就
    現代國人日常生活經常須接觸之自動櫃員機周圍及操作時顯
    示之畫面，亦無不以醒目之方式再三提醒，行政院猶因而作
    成降低每日可轉帳金額上限等，限制人民以自動設備進行金
    融交易活動之重大政策，自非依卷附個人資料為76年次、受
    有研究所肄業教育程度之被告蔡博議所能諉為不知者，其前
    揭時地交付上開帳戶憑證時，主觀上對於收集者之目的係用
    以為犯詐欺取財罪之人頭取款帳戶使用，顯有預見，就嗣後
    發生該結果，亦不違背其本意，足堪認定。
  (五)綜上所述．本件被告蔡博議前揭被訴之犯罪事證已臻明確，
    應依法論科。
二、查被告蔡博議就上開向其取得存摺、提款卡及密碼之不詳姓
    名、性別、年籍之人實施之詐欺犯罪行為，並無犯意聯絡或
    行為分擔，其以存摺、提款卡及密碼提供而予詐欺犯行以助
    力者，並非刑法詐欺罪之構成要件行為，是核被告蔡博議所
    為，係刑法第30條第1 項前段、第339 條第1 項詐欺取財罪
    之幫助犯。又被告以一行為提供二帳戶之存摺、提款卡及密
    碼，幫助正犯分別向被害人周歆糴、葉政和、黃靖雯犯詐欺
    罪，係以一行為而犯數罪名，侵害數法益，應依刑法第55條
    想像競合犯之例，從一處斷。又被告所犯為幫助犯，按正犯
    之刑減輕之。爰審酌被告蔡博議之年齡、品行、智識能力、
    犯罪情狀、手段、犯罪所生之損害，其為76年5 月29日出生
    、受有研究所肄業教育程度、尚在求學之人，有警詢年籍資
    料附卷可參，並據其在本院審理時自陳在卷，前揭犯罪時年
    22歲，前無因犯罪經法院判刑確定之紀錄，有臺灣高等法院
    被告前案紀錄表及臺灣高雄地方法院檢察署刑案資料查註紀
    錄表各1 份在卷可按，素行尚可，又其身為高級知識份子，
    竟不顧詐騙集團對於社會治安所造成嚴重危害，猶助長犯罪
    集團氣焰，擾亂社會安寧，對治安所生危害非輕，及其犯罪
    後態度等一切情狀，量處如主文所示之刑，又審酌其年齡、
    職業、收入、社會地位等節，並諭知易科罰金之折算標準如
    主文所示，以資儆懲。
據上論斷，應依刑事訴訟法第299 條第1 項前段，刑法第30條第
1 項前段、第2 項、第339 條第1 項、第41條第1 項前段，刑法
施行法第1 條之1 ，判決如主文。
本案經檢察官吳明駿到庭執行職務
中    華    民    國    99    年    11    月    2     日
            刑事第十九庭  審判長  法  官  陳志銘
                                  法  官  吳芝瑛
                                  法  官  陳松檀
以上正本與原本相符。
如不服本判決應於收受本判決送達後10日內向本院提出上訴書狀
，其未敘述上訴理由者，並得於提起上訴後10日內向本院補提理
由書狀（均須按他造當事人之人數附繕本）「切勿逕送上級法院
」
中    華    民    國    99    年    11    月    2     日
                                  書記官  洪季杏
附錄本判決論罪之法條：
刑法第339 條第1 項
意圖為自己或他人不法之所有，以詐術使人將本人或第三人之物
交付者，處五年以下有期徒刑、拘役或科或併科一千元以下罰金
。

司法院資訊處製作；財團法人民間司法改革基金會備份。
